臺灣高雄地方法院刑事判決　　　　　 100年度審訴字第2410號
公　訴　人　臺灣高雄地方法院檢察署檢察官
被　　　告　徐麗彬
上列被告因違反臺灣地區與大陸地區人民關係條例等案件，經檢
察官提起公訴（100年度偵緝字第1208號），本院合議庭裁定由
受命法官獨任進行簡式審判程序，判決如下：
    主  文
徐麗彬共同連續犯行使使公務員登載不實文書罪，處有期徒刑陸
月，如易科罰金，以銀元佰元即新臺幣玖佰元折算壹日；減為
有期徒刑參月，如易科罰金，以銀元佰元即新臺幣玖佰元折算
壹日。
    事  實
一、徐麗彬係大陸地區人民，與吳華（所涉違反臺灣地區與大陸
    地區人民關係條例部分，業經本院以98年度訴字第793 號判
    決處有期徒刑10月，減為有期徒刑5月確定）及姓名年籍不
    詳之男子，共同基於使公務員登載不實文書之犯意聯絡，由
    該男子媒介並提供吳華每月新臺幣（下同）4,000元生活費
    之利益，而由吳華、徐麗彬，在2人欠缺結婚真意之情形下
    ，先由吳華於民國91年5月29日在大陸地區福建省寧德市公
    證處辦理結婚登記而取得結婚公證書後，隨即返回臺灣，再
    於同年6月14日，由吳華持國民身分證、前開寧德市公證處
    結婚公證書、財團法人海峽交流基金會（下稱海基會）證明
    等文件，前往高雄縣林園鄉（現改制為高雄市林園區，下同
    ）戶政事務所填具內容不實之結婚登記申請書辦理結婚登記
    ，使承辦戶籍登記之公務員，將此不實之事項，登載於其職
    務上所掌之戶籍登記簿、戶口名簿及國民身分證等公文書上
    ，足以生損害於戶政機關對戶籍管理之正確性；吳華並委由
    該姓名年籍均不詳之男子，以「探親」為名義，連續於91年
    6 月間某日、92年6月間某日及93年7月間某日，持前開不實
    結婚登記之戶籍謄本1份，填寫大陸地區人民進入臺灣地區
    旅行證申請書，向內政部入出境管理局（下稱境管局）申請
    准予徐麗彬來臺探親，致使境管局承辦之公務員於職務上所
    掌管之前開申請書上登載吳華與徐麗彬於91年5月29日結婚
    之不實事項，並同意徐麗彬於91年7月29日、92年12月14日
    及94年7月7日多次進入臺灣地區，足以生損害於境管局對大
    陸人民入境臺灣地區管理之正確性。
二、案經高雄市政府警察局林園分局報告臺灣高雄地方法院檢察
    署檢察官偵查起訴。
    理  由
一、按本件被徐麗彬所犯係死刑、無期徒刑、最輕本刑為3 年以
    上有期徒刑以外之罪，其於準備程序就前揭被訴事實為有罪
    之陳述，經告知簡式審判程序之旨，並聽取其與公訴人之意
    見後，本院認無不得或不宜改依簡式審判程序進行之處，爰
    依刑事訴訟法第273條之1第1項、第284條之1規定，裁定本
    件進行簡式審判程序，合先敘明。
二、上揭事實，業據被告於本院審理時坦承不諱，核與證人即共
    同被告吳華於警詢及偵訊時證述之情節大致相符（警卷第1
    頁至第4頁、偵卷第10頁至第11頁），並有卷附之中華郵政
    存簿儲金簿內頁影本、結婚登記申請書、大陸地區人民資訊
    管理系統畫面、大陸地區人民明細資料表、財團法人海峽交
    流基金會91年6月13日（九一）南核字第034421號證明、大
    陸地區福建省寧德市民政局閩寧民婚字第w0000000號結婚登
    記證結婚證、大陸地區福建省寧德市民政局公證處（2002）
    寧證字第928號結婚公證書、入出國日期證明書、大陸地區
    人民在臺灣地區居留或定居申請書、戶籍謄本各1份及大陸
    地區人民進入臺灣地區旅行證申請書、大陸地區人民進入臺
    灣地區保證書各3份（警卷第6頁、第8頁、第13頁至第18頁
    、第19頁至21頁，偵卷第16頁至第18頁、第21頁、第23頁、
    第25頁至第28頁）可佐。是上開被告之任意性自白與事實相
    符，應予信實。從而，本案事證明確，被告上開之犯行，洵
    堪認定，應依法論科。
三、新舊法比較：
    按行為後法律有變更者，適用行為時之法律。但行為後之法
    律有利於行為人者，適用最有利於行為人之法律，刑法第2
    條第1 項定有明文。又因法律修正而比較新舊法時，應就罪
    刑有關之共犯、未遂犯、想像競合犯、牽連犯、連續犯、結
    合犯，以及累犯加重、自首減輕暨其他法定加減原因（如身
    分加減）與加減例等一切情形，綜其全部罪刑之結果而為比
    較。查被告行為後，刑法業於95年7月1日修正公布施行，其
    中有關本案部分，茲比較新舊法如下：
（一）共同正犯部分，修正前刑法第28條原規定：「二人以上共
      同『實施』犯罪之行為者，皆為正犯」，嗣修正為：「二
      人以上共同『實行』犯罪之行為者，皆為共同正犯」，乃
      因原「實施」之概念包含陰謀、預備、著手及實行等階段
      ，故修正為僅共同實行犯罪行為者始成立共同正犯。是修
      正後新法共同正犯之範圍已有限縮，排除陰謀犯、預備犯
      之共同正犯，新舊法就共同正犯之範圍既因此而有變動，
      自屬犯罪後法律有變更，而非僅屬純文字修正，應有新舊
      法比較適用之問題（最高法院96年度臺上字第934 號裁判
      意旨參照），而本案被告無論依新舊法均成立共同正犯，
      適用新法並未對被告較有利，仍應適用修正前刑法第28條
      規定。
（二）刑法第214條使公務員登載不實文書罪，法定刑為3年以下
      有期徒刑、拘役或500 元以下罰金，而修正後刑法施行法
      增訂第1條之1規定：「中華民國94年1月7日刑法修正施行
      後，刑法分則編所定罰金之貨幣單位為新臺幣。94年1 月
      7日刑法修正時，刑法分則編未修正之條文定有罰金者，
      自94年1月7日刑法修正施行後，就其所定數額提高為30倍
      。但72年6月26日至94年1月7日新增或修正之條文，就其
      所定數額提高為3倍」，另刑法第33條第5款修正為：「主
      刑之種類如下：五罰金：新臺幣1,000元以上，以百元計
      算之」，是依修正後之法律，刑法第214條使公務員登載
      不實文書罪所得科處之罰金刑最高為新臺幣1萬5,000元、
      最低為新臺幣1,000元；然依被告行為時之刑罰法律，即
      罰金罰鍰提高標準條例第1條前段規定得提高倍數2至10倍
      及修正前刑法第33條第5款規定之罰金最低額1元計算，該
      罪之罰金刑最高為銀元5,000元，最低額為銀元1元，若換
      算為新臺幣，最高額雖與新法同為新臺幣1萬5,000元，然
      最低額僅為新臺幣3元。因此，比較上述修正前、後之刑
      罰法律，自以被告行為時關於科處罰金刑之法律較有利於
      被告。
（三）連續犯部分，修正前刑法第56條連續犯之規定，於上開修
      正時亦經刪除，此刪除雖非犯罪構成要件之變更，但顯已
      影響行為人刑罰之法律效果，自屬法律有變更，是比較新
      舊法結果，以被告行為時之法律即舊法較有利於被告。
（四）綜上，依法律變更比較適用所應遵守之「罪刑綜合比較原
      則」及「擇用整體性原則」，自應適用修正前之刑法規定
      ，較有利於被告。
四、核被告所為，係犯刑法第216條、第214條之行使使公務員登
    載不實文書罪。又被告與吳華及某姓名年籍不詳之成年男子
    ，就上開犯行，彼此間有犯意聯絡及行為分擔，應論以共同
    正犯。另被告使公務員登載不實之戶籍資料後復持以行使，
    其使公務員登載不實文書之低度行為，為行使之高度行為所
    吸收，不另論罪。而被告先後3次行使使公務員登載不實之
    戶籍資料，觸犯構成要件相同罪名，顯基於概括犯意而為，
    應依修正前刑法第56條規定成立連續犯而論以一罪，並加重
    其刑。
五、爰審酌被告與吳華並無感情基礎，亦無婚姻之實，竟假藉婚
    姻之名，濫用婚姻之制度性保障，以婚姻關係之形式合法，
    藉此而非法進入臺灣地區，規避法令對大陸地區人民入境之
    管制，所為已危害戶政機關對戶籍管理之正確性，其行使不
    實之戶籍謄本，亦損及入出境管理機關對大陸地區人民入境
    臺灣地區管制作業之可信度，惟念其犯後坦承犯行，態度良
    好，並兼衡其智識程度、犯罪之動機、目的、手段與情節等
    一切情狀，量處如主文所示之刑；並依修正前刑法第41條第
    1 項規定，諭知如主文所示之易科罰金折算標準（按修正前
    刑法第41條第1項前段原規定「犯最重本刑為5年以下有期徒
    刑以下之刑之罪，而受6個月以下有期徒刑或拘役之宣告，
    因身體、教育、職業、家庭之關係或其他正當事由，執行顯
    有困難者，得以1元以上3元以下折算一日，易科罰金。」，
    且被告行為時之易科罰金折算標準，依修正前罰金罰鍰提高
    標準條例第2條前段之規定，本係就其原定數額提高為100倍
    折算1日，故被告行為時之易科罰金折算標準乃以銀元300元
    折算1日，經折算後應以新臺幣900元折算為1日。惟修正後
    刑法第41條第1項前段則改以「犯最重本刑為5年以下有期徒
    刑以下之刑之罪，而受6個月以下有期徒刑或拘役之宣告者
    ，得以新臺幣1,000元、2,000元或3,000元折算一日，易科
    罰金」，乃就易科罰金之折算標準予以提高。從而比較修正
    前、後所定易科罰金折算標準，當以修正前規定較有利於被
    告，故應依刑法第2條第1項前段，適用行為時、即修正前刑
    法第41條第1項前段規定，以定其易科罰金之折算標準）。
    又被告犯罪之時間係在96年4月24日以前，復無中華民國九
    十六年罪犯減刑條例所定不得減刑之情形，應依同條例第2
    條第1項第3款之規定，減其宣告刑2分之1，併諭知易科罰金
    之折算標準，以資懲儆。
六、至公訴意旨雖認被告與吳華共同為上開之犯行，尚應論以修
    正前臺灣地區與大陸地區人民關係條例第79條第1項違反同
    法第15條第1款不得使大陸地區人民非法進入臺灣地區之犯
    行云云。惟按，臺灣地區與大陸地區人民關係條例第79條第
    1項所謂就非法使大陸地區人民進入臺灣地區罪係以行為人
    使大陸地區人民非法進入臺灣地區為其構成要件，故大陸地
    區人民本身既為該罪所定行為客體，自無併予成立該罪之餘
    地，且被告與吳華係居於彼此相互對立之對向關係，行為縱
    有合致，然因渠等行為各有其目的，各就其行為負責，此部
    分應無犯意聯絡及行為分擔可言。是檢察官認被告前揭之犯
    行應有違修正前臺灣地區與大陸地區人民關係條例第79條第
    1項之規定，容有誤會，附此敘明。
據上論斷，應依刑事訴訟法第273條之1第1項、第284條之1、第2
99條第1項前段，刑法第2條第1項前段、第216條、第214條，修
正前刑法第28條、第56條、第41條第1項前段，刑法施行法第1條
之1，廢止前罰金罰鍰提高標準條例第2條，中華民國九十六年罪
犯減刑條例第2條第1項第3款、第7條，判決如主文。
本案經檢察官陳孟皇到庭執行職務。
中    華    民    國    100    年   10    月    31    日
                  刑事第十庭  法  官  林勳煜
以上正本證明與原本無異。
如不服本判決應於收受送達後10日內向本院提出上訴書狀，並應
敘述具體理由；如未敘述上訴理由者，應於上訴期間屆滿後20日
內向本院補提理由書（均須按他造當事人之人數附繕本）「切勿
逕送上級法院」。
中    華    民    國   100    年    10    月    31    日
                              書記官  陳莉庭
附錄本判決論罪科刑法條全文：
中華民國刑法第216 條
（行使偽造變造或登載不實之文書罪）
行使第210 條至第215 條之文書者，依偽造、變造文書或登載不
實事項或使登載不實事項之規定處斷。
中華民國刑法第214條
（使公務員登載不實罪）
明知為不實之事項，而使公務員登載於職務上所掌之公文書，足
以生損害於公眾或他人者，處3年以下有期徒刑、拘役或500元以
下罰金。